【裁判字號】    92,交上易,183
【裁判日期】    920613
【裁判案由】    過失傷害
【裁判全文】
臺灣高等法院刑事判決                          九十二年度交上易字第一八三號
    上  訴  人
    即  被  告  甲○○
    選任辯護人  林衍鋒律師
右上訴人因過失致人於死案件，不服臺灣臺北地方法院八十九年度交易字第二○七號
，中華民國九十二年四月八日第一審判決（聲請簡易判決處刑案號：臺灣臺北地方法
院檢察署八十九年度偵字第四八六三號），提起上訴，本院判決如左：
    主  文
上訴駁回。
甲○○緩刑貳年。
    事  實
一、甲○○於民國八十九年二月十一日上午，駕駛車牌號碼ＤＡ─八八五三號自用小
    客車搭載侯鳳文，沿臺北市○○街南往北行駛，於同日上午九時三十五分許行經
    大直街十號前時，應注意汽車行駛時，駕駛人應注意車前狀況及兩車併行之間隔
    ，並隨時採取必要之安全措施，而當時天候晴、日間有自然光線、路面乾燥、無
    缺陷、無障礙物、視距良好，並無不能注意情事，詎疏未注意與其車右方由劉宗
    明騎乘、與其同向行駛之車牌號碼ＤＫＴ─三二三號輕機車保持安全車距，兩車
    不慎發生擦撞，劉宗明因而人車倒地，受有頭部外傷併腦挫傷出血及蜘蛛網膜下
    腦出血、左側第四肋骨骨折、左鎖骨骨折等重大難治傷害，經送醫急救後，仍因
    上開傷害間接引起心臟衰竭延至九十年三月十六日不治死亡。肇事後甲○○於警
    員據報到場處理時在場，並當場向警員坦承肇事接受裁判。
二、案經臺灣臺北地方法院檢察署檢察官依職權指定死者劉宗明之弟乙○○為代行告
    訴人訴由臺北市政府警察局中山分局移送臺灣臺北地方法院檢察署檢察官聲請簡
    易判決處刑，經臺灣臺北地方法院臺北簡易庭認不宜以簡易判決處刑，改依通常
    程序審理。
     理  由
一、訊據被告甲○○前於警訊、偵查及原審雖對於八十九年二月十一日上午九時三十
    五分許，駕駛上開自用小客車行經臺北市○○街十號前之事實供認屬實，惟矢口
    否認有何過失致人於死犯行，辯稱：當日其駕車在臺北市○○街行駛，並未與其
    他車輛併行，被害人劉宗明騎乘機車在其車後方倒地，其聽見聲響與友人侯鳳文
    下車查看，兩車並未發生擦撞；被害人劉宗明有糖尿病病史，本件事故應係其因
    血糖過高或過低陷入昏迷自行倒地所致云云。惟查：
（一）被告於事發後即向到場處理事故之交通警察表明確實駕車擦撞被害人之機車，
      此觀交通事故談話紀錄表上明確記載：「我駕車沿大直街南往北行駛至肇事處
      ，我車要直行，當時我有發現右後方（大約在我車右後車門）有部輕機車ＤＫ
      Ｔ─三二三沿同向行駛過來，直到我車超越該車時，聽到後方輕機車已倒地，
      以至我馬上煞車，下車查看，才知右側車身與該車左側車身發生擦撞而肇事」
      等語即明（見偵查第十一頁）。被告雖辯稱其並未詳閱該份談話紀錄表之內容
      即應警察要求在其上簽名捺印，該筆錄內容與其當日所述不符云云，然證人即
      負責製作上開談話紀錄表之警員吳明有於原審證稱：該份談話紀錄表是其在現
      場依照被告口述內容而為記載，記載完畢交付被告閱覽後簽名蓋章等情（見原
      審卷第二○二、二○五頁），而警員與被告並無夙怨，並無虛捏事實故入被告
      於罪之理。且前開談話紀錄表另記載：「該輕機車駕駛未戴安全帽，肇事後環
      保局同仁有移動過，是我叫同仁不要移動，才放回原處，現場圖標示之安全帽
      是員警到場後才繪製」（見偵查卷第十一頁），被告對此部分記載之真實性並
      不爭執，顯然該部分記載內容屬實，警員吳明有在製作此份談話紀錄表時確實
      詳實記載被告陳述之內容。
（二）又被告供稱：當日事發後即被交通警察帶至大直派出所製作筆錄，在大直派出
      所製作之筆錄其有看過等語（見原審卷第三二四頁），且被告對在該派出所製
      作之筆錄內容未見爭執。而上開偵訊筆錄明確記載：「我是於今（十一）日九
      時三十五分許在大直街十號前，駕自小客ＤＡ─八八五三和由劉宗明駕駛輕機
      車ＤＫＴ─三二三發生擦撞，以致劉宗明現頭骨骨折、腦出血、左胸肋骨一枝
      骨折、左手臂骨折等，現送至淡水馬偕加護病房，故至貴所製作筆錄」「我是
      於大直街南往北的方向行駛，當時我發現在我右後車門處有部輕機車ＤＫＴ─
      三二三跟我同方向直行，我又繼續直行就聽到後方輕機車已倒地，我即馬上煞
      車，並通知救護車、交通警察到場處理」等語（見偵查卷第四頁正、反面），
      亦載明被告自承事發前即見被害人騎乘之機車在其車右後車門旁與其同向行駛
      ，且本件事故係因兩車發生擦撞所致，被告於事後翻異前詞，改稱其車未曾與
      被害人騎乘之機車併行，兩車亦未發生擦撞云云，已難遽信。
（三）於事發當日到場處理事故之警員吳明有發現在被告所駕駛自用小客車之右側前
      、後車門下方各有一道水平新擦痕，業經載明於當日製作之道路交通事故補充
      資料表（見原審卷第十二頁），並有當日拍攝之車損照片在卷足憑（見偵查第
      三四頁左下方照片）。警員吳明有並迭於偵查及原審結證稱：當日在車禍現場
      ，發現被告駕駛之自用小客車右方前、後車門有二道新擦痕，車門沒有凹陷；
      該擦痕並沒有脫漆，是比較新的擦痕；所謂新擦痕是指一天之內的痕跡，如是
      第二天的話，上面一定會有灰塵，會掩蓋之前的痕跡，當日所見二新擦痕完全
      是新的痕跡；以其處理那麼多的車禍，可確定被告汽車上的擦痕是新的擦痕等
      語（見偵查第四七頁反面至第四八頁、原審卷第二○二至二○六頁），明確指
      證當日在被告駕駛自用小客車右車門部位發現之擦痕為新痕，被告所辯該等擦
      痕為舊痕云云，不足採信。至警員吳明有雖另證稱：當日在被告所駕駛自用小
      客車右車門部位發現之新擦痕，因未與機車作比對，故無從確定是否與機車擦
      撞所產生；又被害人騎乘之機車太老舊，先前就有舊痕，無法以肉眼判斷出這
      次碰撞有明顯的擦撞或碰撞痕跡等語（見原審卷第二○四、二○六頁），然對
      照卷內照片以觀，被害人騎乘機車之腳踏板高度與被告所駕駛自用小客車車身
      之擦痕高度相去不遠（見偵查第三四頁下方照片），再參以被告前自承事發前
      兩車之位置，被害人之機車約在其車右後車門旁，擦撞係於其駕車超過該機車
      時發生等語，核與前述擦痕分布位置在被告所駕駛自用小客車右前、後車門下
      方相符，復參卷附道路交通事故調查報告表（見偵查卷第十三頁），足認上開
      擦痕應係兩車發生擦撞所致。
（四）至證人即當日與被告同車之侯鳳文雖於原審證稱：當日其並未看見被告所駕駛
      之自用小客車與被害人騎乘之機車併行，或被害人騎乘之輕機車在該自用小客
      車之右前方或前方行駛；被告當日所駕駛之自用小客車為其所有，警察在右車
      門發現之擦痕為舊痕，非當日與被害人騎乘之機車發生碰撞所致等語（見原審
      卷第一二八、一二九頁）。然前開自用小客車上之擦痕係屬新痕，且應為與被
      害人騎乘之機車發生擦撞所致，業如前述，侯鳳文證稱該等擦痕為舊痕云云，
      與警員吳明有所為證述不符，難以採信。另參證人侯鳳文所稱：當日其與被告
      同車欲前往拜訪住在大直街之客戶，事發前正要轉彎，所以很專心看是否快到
      了等語（見原審卷第一二八頁），則於其專心注意是否已達目的地之情況下，
      亦難期待必能清楚查覺車後或車旁其他車輛動態，是其前揭證詞尚難執為被告
      有利之認定。
（五）按汽車行駛時，駕駛人應注意車前狀況及兩車併行之間隔，並隨時採取必要之
      安全措施，交通安全規則第九十四條第三項定有明文。而依道路交通事故調查
      報告表所載，事發當時天候晴、日間有自然照明、路面乾燥、無缺陷、無障礙
      物、視距良好，並無不能注意之情事，被告駕駛自用小客車本與被害人騎乘之
      機車並行，於超越該車時疏未與該機車保持安全間距，致兩車發生擦撞，其對
      本件事故之發生為有過失，甚為明確，雖被害人騎乘機車亦涉嫌未注意與被告
      駕駛之汽車保持安全間距，然被告應負之過失責任並未能因此解免。又本件車
      禍肇事責任經送請鑑定及覆議，均認定被告及被害人均涉嫌未保持行車安全間
      隔，有臺北市車輛行車事故鑑定委員會八十九年五月十七日北鑑審字第八九六
      ○一○○五○○號鑑定意見書（見偵查卷第三九至四四頁）、臺北市政府交通
      局九十一年九月二十三日北市交鑑意字第五九二二號臺北市車輛行車事故鑑定
      案件覆議意見書（見原審卷第二六八至二七○頁）在卷可參，被告嗣於本院亦
      供認其確有上開過失情節（見本院卷第十六、四二頁）。
（六）又被害人因騎乘機車與被告駕駛之自用小客車發生擦撞，致被害人所騎乘機車
      人車倒地，被害人受有頭部外傷併腦挫傷出血、蜘蛛網膜下腦出血、左側第四
      肋骨骨折、左鎖骨骨折等傷害，於事發當日住院時呈深度昏迷，電腦斷層腦部
      掃瞄發現右側硬腦膜下出血及腦挫傷性出血、腦浮腫現象，於住院期間（至同
      年五月十二日）及門診期間（八十九年五月十九日至九十年三月二日）持續呈
      植物人狀態，顯因本件事故受有重大難治之傷害，有馬偕紀念醫院出具之診斷
      證明書、病歷及九十年十二月四日馬院醫外字第九○二四五○號覆函附卷可佐
      六日六時四十分因心臟衰竭死亡，有福全醫院開立之死亡證明書可稽（見原審
      卷第一八六頁）。經原審檢附被害人於馬偕紀念醫院就診之病歷資料及前開死
      亡證明書，送請法務部法醫研究所鑑定被害人之死亡，與本件車禍所受傷害有
      無相當因果關係，法務部法醫研究所以九十二年二月六日法醫理字第○九一○
      ○○四○八九號函復稱：「１據馬偕紀念醫院八十九年二月十一日六時十分急
      診記載：『病人劉宗明，因車禍被送入急診，主訴頭部外傷，左顳部和兩耳流
      血。當時檢查發現，意識呆滯E4M4V1血壓233/118mmHg、TPR36/54/18、兩側瞳
      孔均三‧○、血糖710mg/dl，但靜脈注射0.5%Dexoid。左側顳部受傷合併右側
      硬腦膜下腔出血和腦內出血。左側第四肋骨骨折、左鎖骨骨折。住入加護病房
      治療。於八十九年二月廿二日轉普通病房治療。於八十九年五月十二日出院、
      門診追蹤。』２據福全醫院所開立死亡證明書：死者劉宗明，於民國九十年三
      月十六日上午六時四十分因高血壓性心臟病、心臟衰竭致死。３第１、２項推
      論，劉宗明死亡，係糖尿病、高血壓性心臟病所致。但車禍造成右側硬腦膜下
      腔出血和左側第四肋骨骨折，有間接影響」（見原審卷第二九六、二九七頁）
      ，足證被害人劉宗明之死亡，與本件事故發生具相當因果關係。被告之選任辯
      護人雖稱本件事故非無可能係被害人因受其自身糖尿病影響，一時血糖值過高
      或過低而陷於昏迷自行跌倒所致，且被害人於送醫急診時之血糖值高於常人甚
      多，應有傳喚法務部法醫研究所鑑定人到庭說明之必要云云（見原審卷第三一
      一至三一三頁）。惟被害人雖有糖尿病史，為其家屬所不爭執，然本件事故應
      係被告駕車擦撞被害人之機車所致，已如前述，且法務部法醫研究所於前揭函
      復中已針對被害人當日騎車倒地受傷，是否因其固有糖尿病史所致，明確答稱
      ：「４急診當時血糖為710mg/dl（靜脈注射中）。意識呆滯、未完全昏迷，未
      能判斷為糖尿病昏迷倒地」（見原審卷第二九七頁），是無傳訊鑑定人到庭說
      明之必要。
（七）綜上所述，被告本件事故之發生，顯有過失。而被害人因此事故受有重傷害，
      嗣於九十年三月十六日死亡，被告之過失行為與被害人之死亡具有相當因果關
      係。本件事證明確，被告過失致死犯行洵堪認定。
二、核被告所為，係犯刑法第二百七十六條第一項之過失致人於死罪（公訴人起訴時
    係認被告涉犯刑法第二百八十四條第一項後段之過失致重傷害罪，並於八十九年
    三月十四日偵查中即已詢明被害人之弟乙○○代行告訴，嗣因被害人死亡，公訴
    人於原審當庭變更起訴法條為同法第二百七十六條第一項過失致死罪，見原審卷
    第三二一頁）。又被告於肇事後未行離去，於警員到場處理時在場坦承肇事，業
    據警員林保宅證述明確（見原審卷第一九九頁），並有自首調查表附卷可證（見
    原審卷第十五頁），為對於未發覺之罪自首而接受裁判，應依刑法第六十二條前
    段規定減輕其刑。
三、原審認被告所犯罪證明確，適用刑法第二百七十六條第一項、第六十二條前段、
    罰金罰鍰提高標準條例第一條前段之規定，並審酌被告過失之情節尚輕微，然被
    害人因此受傷嚴重，及事發迄今已逾三年，被告尚未與被害人家屬達成民事上和
    解賠償損害，且犯後否認犯行等一切情狀，量處有期徒刑八月，核其認事用法均
    無不合，量刑亦屬妥適。被告上訴，請求從輕量刑，惟原審已就量刑事項妥為斟
    酌，所為上訴，並無理由。惟被告前未曾受有期徒刑以上刑之宣告，有本院被告
    全國前案紀錄表及臺灣高等法院檢察署刑案紀錄簡覆表在卷可參，本件因過失觸
    罹刑章，情節尚非重大，並於本院供認過失犯行，且於原審判決後，已於九十二
    年五月十四日與被害人之家屬達成和解，賠償八十五萬元，有和解書（見本院卷
    第三三頁）、華南銀行匯款回條（見本院卷第五四頁）及統一安聯產物保險股份
    有限公司委託銀行匯款清單（見本院卷第五五頁）在卷可稽，經被害人家屬諒宥
    ，具狀表明不再追訴之意（見本院卷第五六至五九頁），因認其經此論罪科刑教
    訓，當知警惕，應無再犯之虞，爰併宣告緩刑二年，以勵自新。
據上論斷，應依刑事訴訟法第三百六十八條、刑法第七十四條第一款，判決如主文。
本案經檢察官郭弘佑到庭執行職務。
中      華      民      國    九十二    年      六      月     十三     日
                              臺灣高等法院交通法庭
                                  審判長法  官  楊  照  男
                                        法  官  陳  炳  彰
                                        法  官  王  詠  寰
右正本證明與原本無異。
不得上訴。
                                        書記官  駱  麗  君
中      華      民      國    九十二    年      六      月     十三     日
附錄本案論罪科刑法條全文
刑法第二百七十六條
因過失致人於死者，處二年以下有期徒刑、拘役或二千元以下罰金。
從事業務之人，因業務上之過失犯前項之罪者，處五年以下有期徒刑或拘役，得併科
三千元以下罰金。


司法院資訊處製作；財團法人民間司法改革基金會備份。
